【裁判字號】    88,重訴,42
【裁判日期】    900228
【裁判案由】    違反懲治盜匪條例
【裁判全文】
臺灣桃園地方法院刑事判決                          八十八年度重訴字第四二號
    公  訴  人  臺灣桃園地方法院檢察署檢察官
    被      告  癸○○
    選任辯護人  郭啟榮律師
    被      告  戊○○
    被      告  辛○○
    右二人指定
    共同辯護人  本院公設辯護人丙○○
右列被告因違反懲治盜匪條例案件，經檢察官提起公訴（八十七年度偵字第一八四五
０號、第一八四五一號），本院判決如左：
    主  文
戊○○、癸○○、辛○○均無罪。
    理  由
一、公訴意旨略以：（一）被告戊○○夥同被告辛○○、被告癸○○、簡朝明（已於
    民國八十四年三月九日死亡，業經檢察官為不起訴處分）及姓名年籍不詳綽號「
    二齒」等五人，共謀擄人勒贖財物，嗣經被告辛○○提供擇定對象養鴨商人己○○後，旋於民國七十八年十二月十九日下午四時三十分許，在桃園縣蘆竹鄉○○○路往林口發電廠途中，趁被告己○○駕駛自小客車正返家途中，由被告戊○○
    、被告簡朝明及「二齒」等三人駕駛不詳車號之黑色蘭吉雅自小客車尾隨衝撞製
    造假車禍後，強押被害人己○○進入上開自小客車，並載往被告癸○○哥哥工廠
    宿舍（原為四合院，經改建後現門牌地址為桃園縣蘆竹鄉○○路二六六號附近）
    拘禁，被告戊○○以「我現在跑路需錢」為由脅迫己○○，並先命被害人己○○
    打電話回家要求家人準備贖金新台幣（下同）五百萬元，後由被告戊○○以電話
    約定交款地點，被告戊○○等人為恐警方埋伏，其間曾三次更改交款地點，最後
    約定在桃園縣大園鄉○○○路往海湖三岔路旁（金恭禧餐廳對面），翌日下午約
    七時許由被害人己○○胞弟庚○○依約前往該址交付贖金五百萬元予前往取贖之
    被告戊○○及「二齒」後，再由被告戊○○與癸○○聯絡後將被害人己○○釋放
    ，得款後每人各分得一百萬元，被告戊○○為恐事跡敗漏，旋將該蘭吉雅自小客
    車開往養鴨場附近之田寮橋下焚毀，並由被告癸○○駕駛所有裕隆二四００ＣＣ
    自小客車接應離去；（二）被告戊○○夥同被告癸○○、被告辛○○及被告簡朝
    明等四人，復意圖擄人勒贖財物，由簡朝明提供勒贖對象甲○○，並經多次勘查
    做案現場後，於七十九年三月八日上午六時十五分許，在桃園縣大溪鎮○○路○
    段四０三號前，趁甲○○之子乙○○上學之際，由被告戊○○及被告辛○○二人
    駕駛車號不詳之黑色蘭吉雅自小客車強押被害人乙○○上車，隨即載往被告癸○○哥哥工廠宿舍（原為四合院，經改建後現門牌地址為桃園縣蘆竹鄉○○路二六
    六號附近）拘禁，由被告癸○○負責拘禁肉票，再由被告辛○○及被告戊○○二
    人先後利用台北縣鶯歌鎮某加油站旁之公共電話，向被害人乙○○家人勒贖二千
    萬元，經討價還價後言明二百萬元贖回肉票，其間經二次更改交款地點，終於在
    同日晚上約八時許，被害人甲○○依被告辛○○電話指示將一百九十六萬元現款
    帶至桃園縣桃園市○○路九六二巷旁之茄苳橋上，交由前來取款之被告戊○○及
    被告辛○○，被告戊○○於得款後以電話聯絡被告癸○○將被害人乙○○釋放，
    並將現款一百九十六萬元朋分花用。
    因認被告戊○○、癸○○、辛○○三人均涉犯懲治盜匪條例第二條第一項第九款
    之擄人勒贖罪嫌。
二、按犯罪事實應依證據認定之，無證據不得推定其犯罪事實；又不能證明被告犯罪
    者，應諭知無罪之判決，刑事訴訟法第一百五十四條、第三百零一條第一項分別
    定有明文。次按被告之自白，不得作為有罪判決之唯一證據，仍應調查其他必要
    之證據，以察其是否與事實相符；又未經合法調查或與認定事實不符之證據，不
    得作為判斷之依據，刑事訴訟法第一百五十六條第二項、第一百五十五條第二項
    亦分別有明文規定，是所謂犯罪之證據，係指經過合法調查而無瑕疵之證據，足
    資證明被告犯罪之事實者而言，茍證據本身未經合法調查或存有明顯之瑕疵，其
    對於被告犯罪事實之證明力即已屬薄弱，若無其他積極證據輔助證明，尚不得認
    為係與事實相符之證據資料，而作為判斷事實之依據。又按，共同被告所為不利
    於己之供述，固得採為其他共同被告犯罪之證據，惟此項不利之供述，須無瑕疵
    可指，且仍應調查其他必要之證據，以察其是否與事實相符，自難專憑此項供述
    ，為其他共同被告犯罪事實之認定，最高法院亦著有四十六年臺上字第四一九號
    、三十一年上字第二四二三號等判例可資參照。經查本件，公訴人右揭所指，主
    要無非係以右開犯罪事實業據被告戊○○迭於警訊及偵查中自白不諱，核與被害
    人己○○、乙○○之指訴及證人庚○○、甲○○之證述情節相符，參以被告戊○○於自白犯罪後，並帶同警方前往被害人住所、擄人地點、肉票藏匿地點、交付
    贖金地點及焚毀犯案所用汽車地點等情，有相片計二十一張在卷可稽，且經警方
    於八十七年十一月十八日在南崁溪田寮橋下挖出被告等犯罪後焚毀之汽車引擎等
    相關證物，亦有相片十二張附卷足憑，被告戊○○之自白應認與事實相符，再被
    告戊○○之自白係出於自由意志下所為之陳述等情，亦經證人即承辦員警吳克訓
    於偵查中結證屬實，被告戊○○雖事後翻異其詞，然顯係卸責之詞，不足採信等
    情，而認被告戊○○、癸○○、辛○○三人共同涉犯擄人勒贖罪嫌。惟按，本件
    訊據被告戊○○、癸○○、辛○○三人均堅決否認有公訴人所指擄人勒贖犯行，
    被告戊○○辯稱：「我是與警察交換條件，因為我要向壬○○拿十萬元，壬○○
    答應我下禮拜一拿錢給我，我就要求吳克訓小隊長連續借提到下禮拜三，而且他
    也答應我，我在警局有見過壬○○一次，那是警員讓她在警局的拘留所裡面和我
    談，我當時郵政的提款卡、記事簿、電話卡、借提出去買東西剩下的錢，則都是
    放在丁○○○那邊，當初警察局有列出四條擄人勒贖的案件讓我看，我選其中二
    條扛下來，當初我擔下這個案子，人數不夠，我就找癸○○及辛○○這二個和我
    有仇的人，至於警訊筆錄則是警察自己寫的，但癸○○及辛○○二個人名字是我
    提供的，癸○○及辛○○二人事實上都沒有參與綁架案，而且我也沒有參與，因
    那時，我涉犯的案子太多，也不想活，又和警察談條件，於是才認了這二件案子
    ，至於簡朝明這個人我根本不認識，是被害人硬指認的，我也不認識甲○○，並
    沒有綁架乙○○，這個案子我是扛的，刑案現場是警察帶我去的，不是我的意思
    ，對於癸○○及辛○○二人的口卡片，我是亂指認的，且警訊時所言亦不實在，
    我是因與警察交換條件，才會認這個罪的，這件事情我確實沒有做，是我扛起來
    的」等語。被告癸○○則辯稱：「我並不認識簡朝明，甲○○的兒子被綁架的事
    情，我真的不清楚，乙○○這個人我也不認識，而戊○○所指的刑案現場，我都
    不知道地方，現場究竟在哪裡，我也不清楚，綁架案跟我沒有關係，我不認識己○○或庚○○，也不認識乙○○或甲○○，我和戊○○因為在八十五年底至八十
    六年初為了一支槍而有磨擦，那支槍是於八十六年被警察查獲，戊○○的警訊筆
    錄所言內容不實，我根本未作這件事，己○○、庚○○被綁架內容，我根本不知
    道，也沒有參與這件事，乙○○、甲○○二人我根本就不認識，也不知道乙○○
    他到底是有無被綁架」等語。被告辛○○亦辯稱：「我根本就沒有參與，我跟戊○○是普通朋友，曾經因為做生意有過爭執，我並不認識簡朝明，也不認識乙○○或甲○○，刑案現場我都不清楚，綁架案跟我沒有關係，至於己○○、庚○○
    ，我大約是在六十八年或六十九年間認識的，當時我幫他們養鴨，我無參與綁架
    己○○，亦無參與綁架乙○○」等語。次查，證人丁○○○於本院調查中證稱：
    伊有與其他員警共同偵辦過被害人己○○以及乙○○的擄人勒贖案件，當時是因
    為戊○○的供述，才得知有被害人己○○的擄人勒贖案件，之後，再向當地分局
    及派出所查詢有無這個案件，而戊○○是在查獲他的殺人案件及槍械案件以後，
    逮捕到他，之後，問他有無涉犯其他案件，他才說出來的；至於被害人乙○○的
    擄人勒贖案件部分，那個案件早先就已經接有通報偵辦，是由大溪分局負責偵辦
    的，但是並沒有破案，後來，也是因為戊○○被查獲以後，他自己主動的供述，
    才知道他涉案，而當初戊○○是有現金二、三千元，有暫時替他保管，最後他用
    剩下後，大約只剩下六、七百元，伊記得後來小隊長可能是把錢交還給戊○○的
    女朋友，但是詳細的情形伊不是很清楚，而警局曾經借提戊○○，是有兩次以上
    ，至於到底借提幾次，伊已經不記得了等語，得見被告戊○○之上揭辯稱「我是
    與警察交換條件，因為我要向壬○○拿十萬元，壬○○答應我下禮拜一拿錢給我
    ，我就要求吳克訓小隊長連續借提到下禮拜三，而且他也答應我，．．．，我當
    時郵政的提款卡、記事簿、電話卡、借提出去買東西剩下的錢，則都是放在丁○○○那邊」等語，尚非係全屬於空言無稽。再查，證人己○○於本院調查中證稱
    ：伊根本不知道是誰綁架伊，辛○○是伊以前的鄰居兼工人，至於是不是他綁架
    伊，伊不能夠肯定，因為當時伊眼睛被膠布綁蓋住，且在被綁架的過程中，無聽
    到熟悉人的聲音，伊沒有辦法指認當時究竟是誰綁架伊的等語；證人庚○○於本
    院調查中亦證稱：那天的天色已晚，贖金是付給何人，看不清楚，而交付贖金乃
    是對方與伊家裡聯絡，伊在約定地點等候，後來，伊看到有一輛車過來，看見那
    輛車前座有二個人，伊就把錢交給那兩個人，但是，那輛車的廠牌不知，好像是
    中古車，顏色則好像是草綠色，因伊當時緊張，並沒有記下車牌號碼，伊交付贖
    金的人，伊不認識，而且當時要求贖金的人，他的聲音聽起來也沒有很熟悉，伊
    沒有辦法確認，是將贖款交給何人，因為當時天色已晚，伊看不清楚等語，觀諸
    上情，顯然本案證人己○○、庚○○均無法指認綁架己○○者，究竟是何人。又
    查，證人乙○○於本院調查中證稱：伊被綁架以後，被帶去的地方，伊認不出來
    ，當時那些人是否曾經將伊藏在本案卷附之照片上之地點，伊不知道，也沒有印
    象，而當中曾經過那些地點，伊也不知道，綁架伊的人，因時間太久了，伊認不
    出來，也沒有辦法指認到底是誰綁架伊的，因為伊當時的眼睛，已被膠帶蓋住了
    等語；證人甲○○於本院調查中亦證稱：當時有一位目擊者打電話告訴伊，說伊
    兒子被人綁架，目擊者也有看到車牌號碼，但是目擊者的名字，伊不知道，這位
    目擊者在伊兒子被綁架後約十到十五分鐘後打電話告訴伊，這位打電話給伊的目
    擊者，並無告訴伊是誰，伊只知道是個女孩子，至於當時拿贖款的人，所開的車
    子則是喜美黑色、後面牌照有被撞擊過，伊在案發當天報案時即已經告訴警員車
    牌號碼，當時伊是在桃園大溪的三元派出所報案的，而拿取贖款的那時候，是在
    晚上，且拿贖款的人是坐在車內，伊沒有辦法確認伊是把贖款交給何人，因為當
    時天色太暗了，至於交付贖款的地點，是否為卷附照片上之地點，伊亦不知道，
    不過，本案卷附照片上之地點，看起來和伊交付贖款的地點，好像不太一樣，當
    時贖款是交給何人，因為當時天色已晚，伊看不清楚等語，綜觀上情，顯然本案
    證人甲○○、乙○○亦均無法指認綁架乙○○者，究竟是誰。因本件主要證人己○○、庚○○、乙○○、甲○○均無法明確指認當時涉案之行為人究係何人，故
    公訴人起訴本件被告戊○○、癸○○、辛○○三人涉犯擄人勒贖罪嫌，所持依憑
    之主要證據資料，應該是被告戊○○於警訊中的自白，然查，被告戊○○於偵、
    審中，則均已推翻其警訊供詞，致前後之供述不一，自白的內容已經出現明顯瑕
    疵。而本件經本院委請法務部調查局對於被告三人均實施測謊鑑定，其鑑定結果
    【詳參法務部調查局八十九年八月二十一日（八九）陸（三）字第８９０５００
    ４５號鑑定通知書】如下：「一、辛○○稱：（一）沒有參與綁架己○○；（二
    ）沒有和戊○○一起去抓大溪呂姓學童；經測試結果無法研判。二、戊○○稱：
    （一）沒有參與己○○被綁架案；（二）『有』參與大溪呂姓學童綁架案；（三
    ）辛○○、癸○○並未和其一起參與綁架案；（四）本二件綁架案辛○○、癸○○是被其挾怨誣陷的；經測試無情緒波動反應，應未說謊。三、癸○○稱：（一
    ）沒有參與綁架己○○；（二）沒有參與綁架大溪呂姓學童；經測試無情緒波動
    反應，應未說謊。」因此，依據被告戊○○陳稱：「沒有參與己○○被綁架案；
    辛○○、癸○○並未和其一起參與綁架案；本二件綁架案辛○○、癸○○是被其
    挾怨誣陷的；經測試無情緒波動反應，應未說謊」、及被告癸○○陳稱：「沒有
    參與綁架己○○；沒有參與綁架大溪呂姓學童；經測試無情緒波動反應，應未說
    謊」等二項鑑定結果，應先推認被告辛○○、癸○○二人確均無參與綁架己○○
    或大溪呂姓學童之犯行；且被告戊○○亦並沒有參與己○○被綁架案之事實。又
    根據上揭鑑定結果分析觀之，亦可顯見被告戊○○於警訊中之自白內容，存在著
    甚多與事實不符之明顯瑕疵，應不能以之作為判斷被告戊○○是否曾經參與被害
    人己○○被綁架案之依據，且不得以此不利於己之瑕疵供述內容，採為認定被告
    辛○○、癸○○二人是否曾經參與綁架己○○或大溪呂姓學童之事實。至於上揭
    測謊鑑定結果中，關於被告戊○○稱述：「『有』參與大溪呂姓學童綁架案」的
    內容部分，被告戊○○則辯稱：在測謊鑑定過程中，伊乃是說『沒有』參與大溪
    的綁架案等語，而此一部分，經本院另向法務部調查局函查結果，法務部調查局
    雖於回函覆文中稱：「根據資料紀錄，戊○○於測前會談中明白表示：渠知道大
    溪呂姓學童綁架案內情，並有參與去拿錢（贖金）。復於測試過程中對問題『大
    溪呂姓學童綁架案你有參與嗎？』，戊○○回答『有』。」等情，雖於表面上似
    可認被告戊○○之上揭辯詞不實，惟因於人類生活中，不論是在口頭上的言語內
    容，或是在書面上的資料紀錄，均可能常會存在著些許的誤差，而其中的因素，
    可能來自於說話者自己語意的表達不清楚，也可能因為受話者對他人語意的理解
產生誤會，或者是因為一般的筆誤等等，且本件如果從經驗法則與論理法則分析
    言之，被告於偵、審中均已否認犯罪事實的存在，亦應不致於會在測謊鑑定過程
    中即承認其犯罪，況且，縱然認為被告曾經於實施測謊鑑定過程中陳述犯罪，惟
    被告對於測謊問題之回答，亦僅得認為係屬於被告之一種自白內容而已，法院如
    欲積極認定被告犯罪，仍然是要有其他相當的具體證據來佐證被告之抽象自白始
    可，尚不得僅以測謊中被告的抽象自白，來作為被告有罪判決之唯一證據。而查
    本件的主要證人己○○、庚○○、乙○○、甲○○等四人，至今已均無法指認當
    時的犯罪嫌疑人。又查，被告戊○○於警局自白後，雖曾帶同警方前往指認被害
    人住所、擄人地點、肉票藏匿地點、交付贖金地點等，惟被告戊○○所指認此等
    地點之現場照片，經向證人乙○○、甲○○二人提示後，上揭證人卻均無法確認
    與實際的現場地點是否為同一地方。且本件依據證人甲○○於本院調查中之證稱
    ：當時拿贖款的人，開的車子是「喜美」黑色、後面牌照有被撞擊過，車牌號碼
    在案發當天報案時即已告訴警員等語，而查得該車牌乃為７１２－９３２Ⅹ（最
    末位的數字號碼，未詳）號（詳參八十七年度偵字第一八四五０號偵查卷宗所附
    之桃園縣警察局重大刑案紀錄通報單影本），然被告戊○○前所焚毀之汽車，則
    乃是「蘭吉雅」自小客車，並非是「喜美」自小客車，且警員於大園鄉南坎溪河
    床亦僅起出已燒燬的「蘭吉雅」贓車引擎一具（引擎號碼為８３４Ｃ０００、0
    000000號）及車體、結構等相關零組件而已，並無尋獲７１２－９３２Ⅹ
    號之車牌，故尚乏具體證據資料來佐證被告戊○○所燒毀的車輛是否確實曾經用
    於擄人或取贖，不能夠僅以被告戊○○之警訊自白內容，即認定被告戊○○所焚
    毀之車輛確與本案具有關聯性。此外，本件復查無其他積極確切證據，足資證明
    被告戊○○、癸○○、辛○○三人確有公訴人所指擄人勒贖犯行，尚不能僅以被
    告戊○○的上述自白內容，遽入被告戊○○、癸○○、辛○○三人於極刑重罪，
    因核被告戊○○、癸○○、辛○○三人犯罪嫌疑均仍屬有不足，揆諸首揭規定，
    本件自應為被告戊○○、癸○○、辛○○三人均無罪判決之諭知，庶免冤抑。
三、據上論斷，應依刑事訴訟法第三百零一條第一項，判決如主文。
本案經檢察官周懷廉到庭執行職務。
中      華      民      國      九十    年      二      月    二十八    日
                                  臺灣桃園地方法院刑事第一庭
                                      審判長法  官  吳爭奇
                                            法  官  陳永來
                                            法  官  呂仲玉
右正本證明與原本無異。
如不服本判決，應於判決送達後十日內向本院提出上訴狀( 應附繕本 )，上訴於
臺灣高等法院。
                                            書記官   劉晨輝
中        華        民        國    九十    年    三    月     二    日


司法院資訊處製作；財團法人民間司法改革基金會備份。
